高雄高等行政法院判決
                                       99年度訴字第613號
                                 民國100年2月1日辯論終結
原      告　陳秀瓊
訴訟代理人　顏福松律師
被      告　財政部高雄市國稅局
代　表　人　何瑞芳局長
訴訟代理人　張碧倫
上列當事人間綜合所得稅事件，原告不服財政部中華民國99年9
月28日台財訴字第09900334060號訴願決定，提起行政訴訟，本
院判決如下：
    主  文
原告之訴駁回。
訴訟費用由原告負擔。
    事實及理由
一、程序事項︰
    被告代表人原為陳金鑑，嗣於本件訴訟審理中變更為何瑞芳
    ，被告以新任代表人聲明承受訴訟，核無不合，應予准許。
二、事實概要︰
    緣原告未辦理民國96年度綜合所得稅結算申報，經被告初查
    核定其綜合所得淨額為新臺幣（下同）0元；另原告96年度
    尚有出售未上市、未上櫃及非屬興櫃之介面光電股份有限公
    司（下稱介面公司）有價證券，被告依查得資料，核定收入
    總額15,476,000元，必要成本及費用1,980,738元，有價證
    券交易所得13,495,262元，乃併核定之綜合所得淨額，核定
    基本所得額為13,495,262元，已超過所得基本稅額條例第3
    條第1項第10款規定金額，原告未依規定計算及申報基本所
    得額，被告乃依法核定補徵稅額1,498,867元，並按補徵稅
    額裁處1倍之罰鍰計1,498,867元。原告不服，申請復查，未
    獲變更；提起訴願，亦遭決定駁回；遂提起本件行政訴訟。
三、本件原告主張︰
(一)、關於本稅部分：
 1、關於介面公司於95年12月1日彌補虧損而減資65％乙節，被
    告認原告所持有介面公司因辦理減資彌補虧損，致所投資股
    數減少，係屬投資損失，於減資其投資損失即已實現，依現
    行所得稅法規定，尚不得自綜合所得總額中減除；且該投資
    損失並非出售有價證券交易行為之損失，亦無所得基本稅額
    條例第12條第3項有關有價證券交易損失扣除規定之適用。
    然彌補虧損而減資所產生之投資損失亦為一筆交易，不應排
    除在證券交易損失範圍外，惟財政部函釋卻認定減資並未增
    加持股成本，違反實質課稅原則及租稅公平。是以原決定所
    認原告之基本所得額13,495,261元，自應減除減資損失3,40
    7,885元，而為10,087,376元；再減除所得基本稅額條例第3
    條第1項第10款之扣除額6,000,000元，即4,087,376元，再
    乘以20％，即817,475.2元，方為適當。是以被告核定原告
    應補繳稅額1,498,867元，顯非適法。
 2、訴外人介面公司於95年12月為彌補虧損減資65％，被告認係
    投資損失，並非證券交易損失。而綜合所得稅有關損失之扣
    減，依所得稅法之原則，係以同類損益方有扣減之適用。惟
    彌補虧損而減資所產生之投資損失亦為一筆交易，不應排除
    在證券交易損失範圍外，財政部97年8月20日台財稅字第097
    04073000號函釋意旨卻認定減資並未增加持股成本，違反實
    質課稅原則及租稅公平，且違反一般國民情感。又依行政程
    序法第8條規定：「行政行為，應以誠實信用之方法為之，
    並應保護人民正當合理之信賴。」是以原告因訴外人介面公
    司減資損失3,407,885元，自應依法予以扣除。
(二)、關於罰鍰部分：
    原告於96年間出售介面公司股票，依法已繳交證券交易稅46
    ,429元，原告並不知出售未上市、未上櫃及非屬興櫃之股票
    須申報所得，是以於96年度綜合所得稅結算申報，即未辦理
    所得稅之申報繳納，而被告亦未通知原告應依法繳納，遽然
    裁罰一倍罰鍰，自非妥適。又關於出售未上市、未上櫃及非
    屬興櫃之股票所得，未依法申報之罰則，自96年1月1日起方
    開始實施（海外部分自99年實施），而原告出售介面公司之
    股票係於96年5月間，法令之施行僅4個月，原告尚不知有罰
    則之規定，被告除要求原告補繳本稅外，另行裁罰1,498,86
    7元，顯失公平亦非欠妥。
(三)、綜上所述，原處分補徵稅額1,498,867元，並按補徵稅額裁
    處1倍之罰鍰計1,498,867元，顯非適法等情，並聲明求為判
    決撤銷訴願決定及原處分。
四、被告則以︰
(一)、原告96年度有營利、利息及租賃等所得計22,252元，未辦理
    綜合所得稅結算申報，被告以其綜合所得總額未超過當年度
    規定免稅額及標準扣除額之合計數，核定其綜合所得淨額為
    0元。另原告96年度出售未上市、未上櫃及非屬興櫃之介面
    公司股票183,000股，經查系爭介面公司股票係原告於90至9
    3年度以每股10元取得524,290股，嗣該公司於95年12月1日
    為彌補虧損而減資65％，即持有股數變更為183,501股，原
    告再於96年5月17日以每股16元現金增資認股19,155股，復
    於96年6至8月出售系爭股票183,000股，成交總價計15,476,
    000元，因原告未提示成本資料供核，被告初查乃依查得資
    料及加權平均法核定每股取得成本為10.57元【計算式：(一)
    實際投資成本5,242,900元×減資比例65%＝投資損失3,407,
    885元；(二)（實際投資成本5,242,900元－投資損失3,407,88
    5元）÷減資後剩餘股數183,501股＝減資後每股成本10元；
    (三)減資後剩餘股數183,501股×減資後每股成本10元＋現金
    增資股數19,155股×每股成本16元＝取得成本2,141,490元
    ；(四)取得成本2,141,490元÷（183,501＋19,155）股＝依加
    權平均法計算每股成本10.57元】，即出售系爭股票之取得
    成本為1,934,310元（10.57元×183,000股）；又查其繳納
    之證券交易稅（必要費用）總計為46,429元（原查誤計為46
    ,428元），是系爭有價證券交易所得為13,495,261元（15,4
    76,000元－1,934,310元－46,429元），此有介面公司股東
    持有股票異動查詢明細表、股東持有股份資料表、證券交易
    稅一般代徵稅額繳款書附卷可稽，併計核定之綜合所得淨額
    0元，基本所得額為13,495,261元，已逾扣除額600萬元，據
    此計算之補徵稅額為1,498,867元【（13,495,261元－6,000
    ,000元）×20％－可扣抵稅額185元】，與原核定補徵稅額
    相同，是被告初查雖因證券交易稅誤計為46,428元（正確金
    額應為46,429元），惟對核定補徵稅額1,498,867元不生影
    響。
(二)、第查證券交易損益係指因買賣或交換有價證券，而發生之增
    益或損失而言；而投資損益則係指因投資事業所產生之利得
    或損失，通常係指取得股利或投資公司彌補虧損之情形，此
    觀之所得稅法第4條之1、第8條、第9條、所得基本稅額條例
    第12條及有價證券交易所得計入個人基本所得額查核辦法規
    定即明，故其所得性質本即相異，尚難相提並論。又綜合所
    得稅有關損失之扣減，目前所得稅法之原則，係以同類損益
    方有扣減之適用，若非同類所得及損失，除法律定有明文，
    否則均無損失抵減之適用，此亦可由所得稅法第14條規定內
    容得知，故財政部97年8月20日台財稅字第09704073000號函
    所指「個人投資未在證券交易所上市或未在證券商營業處所
    買賣之公司所發行股票，於被投資公司發生虧損而減資時，
    其投資損失即已實現，並應以實際投資成本乘以減資比例計
    算。嗣後個人出售減資後剩餘持股，依所得基本稅額條例第
    12條規定申報有價證券交易損益時，其每股成本應以實際投
    資成本減除上開投資損失後之金額，除以減資後剩餘股數計
    算。」僅係闡明所得稅法及所得基本稅額條例對於證券交易
    損益及投資損益規定之原意，並未逾越法條規範，亦未增加
    人民法律所無之負擔，自得予以適用。是原告訴稱彌補虧損
    而減資所產生之投資損失亦為一筆交易，不應排除在證券交
    易損失範圍外，財政部上揭函釋違反實質課稅原則及租稅公
    平云云，自無足採。
(三)、所得基本稅額結算申報制度係為維護租稅公平，確保國家稅
    收，達成稅務行政所課予人民之作為義務，故除符合得免辦
    理結算申報之規定外，對應申報課稅之基本所得額即負有誠
    實申報之法定義務。本件原告96年度既取有系爭有價證券交
    易所得13,495,261元，即應依法試算及申報基本所得額，然
    其未依規定申報，核已違反所得基本稅額條例第5條第2項規
    定，且系爭所得金額尚非微小，該所得事實為原告所能掌握
    ，原告既未就實際所得予以申報，致漏報系爭基本所得額，
    核有過失，自應受罰。次查人民有依法律納稅之義務，尚不
    得以不知法規為由免除行政處罰責任，行政罰法第8條定有
    明文，所得基本稅額條例第5條第2項既已明定個人之基本所
    得額申報義務，人民即有遵守之義務，且立法者考量所得基
    本稅額條例係屬新制，爰明定第15條罰則之規定延緩至96年
    1月1日始施行，是原告主張不知出售未上市、未上櫃及非屬
    興櫃之股票須申報所得，裁處罰鍰非適法等云，核難採據。
    從而，被告按補徵稅額處1倍之罰鍰計1,498,867元，並無不
    合等語，資為抗辯。並聲明求為判決駁回原告之訴。
五、本件事實概要欄所載事實，有介面公司減資登記資本額查核
    報告書、股東持有股票異動查詢明細表、介面公司基本資料
    查詢、被告96年度未申報核定等附於原處分卷可稽，且經兩
    造分別陳明在卷，洵堪信實。兩造所爭執者厥為原告持有介
    面公司股票，因介面公司減資產生之損失，得否於本件綜合
    所得稅中扣除？又所得基本稅額條例於96年1月1日始施行，
    原告出售系爭股票前開所得係於96年5月間，原告未予申報
    ，是否具有故意或過失，被告予以裁罰，是否適法？經查：
(一)、按「個人之綜合所得稅，就個人綜合所得總額，減除免稅額
    及扣除額後之綜合所得淨額計徵之。」「營利事業或個人除
    符合下列各款規定之一者外，應依本條例規定繳納所得稅：
    一．．．十、依第12條第1項規定計算之基本所得額在新臺
    幣6百萬元以下之個人。」「個人之基本所得額，為依所得
    稅法規定計算之綜合所得淨額，加計下列各款金額後之合計
    數：一．．．三、下列有價證券之交易所得：(一)未在證券交
    易所上市或未在證券商營業處所買賣之公司所發行或私募之
    股票．．．。第1項第3款規定有價證券交易所得之查核，有
    關其成交價格、成本及費用認定方式、未申報或未能提出實
    際成交價格或原始取得成本者之核定等事項之辦法，由財政
    部定之。」分別為所得稅法第13條及所得基本稅額條例第3
    條第1項第10款、第12條第1項第3款第1目、第4項所明定。
    次按「本條例第12條第1項第3款所稱有價證券，指下列股票
    、證書或憑證：一、於中華民國95年1月1日以後出售時，屬
    未在證券交易所上市或未在證券商營業處所買賣之公司所發
    行或私募之股票、新股權利證書、股款繳納憑證及表明其權
    利之證書。」「有價證券交易所得之計算，以交易時之成交
    價格，減除原始取得成本及必要費用後之餘額為所得額。」
    「第2條第1款規定之有價證券交易所得，應於買賣交割日所
    屬年度，計入基本所得額。」「第4條及第5條所稱必要費用
    ，指證券交易稅及手續費。」及「個人從事第2條規定之有
    價證券交易，未依法申報交易所得，或未提供證明所得額之
    文件者，稽徵機關應按下列方式，計算其所得額：一已提供
    交易時之實際成交價格或已查得交易時之實際成交價格，但
    無法證明原始取得成本者，以實際成交價格之20％，計算其
    所得額‧‧‧稽徵機關查得之實際所得額較依前項規定計算
    之所得額為高者，應依查得資料核計之。」為有價證券交易
    所得計入個人基本所得額查核辦法第2條第1款、第4條第1項
    、第8條第1項、第12條及第14條第1項第1款、第2項所規定
    。
(二)、次以，「自中華民國79年1月1日起，證券交易所得停止課徵
    所得稅，證券交易損失亦不得自所得額中減除。」「本法稱
    財產交易所得及財產交易損失，係指納稅義務人並非為經常
    買進、賣出之營利活動而持有之各種財產，因買賣或交換而
    發生之增益或損失。」所得稅法第4條第1項、第9條亦有明
    文。是證券交易損益係指因買賣或交換有價證券，而發生之
    增益或損失而言。而投資損益則係指因投資事業所產生之利
    得或損失，通常係指取得股利或投資公司彌補虧損。兩者之
    所得性質本即有異，自難相提並論。又綜合所得稅有關損失
    之扣減，依所得稅法之原則，係以同類損益方有扣減之適用
    ，若非同類所得及損失，除法律定有明文，否則均無損失抵
    減之適用，此亦可由所得稅法第14條規定內容得知，故財政
    部97年8月20日台財稅字第09704073000號函釋「個人投資未
    在證券交易所上市或未在證券商營業處所買賣之公司所發行
    股票，於被投資公司發生虧損而減資時，其投資損失即已實
    現，並應以實際投資成本乘以減資比例計算。嗣後個人出售
    減資後剩餘持股，依所得基本稅額條例第12條規定申報有價
    證券交易損益時，其每股成本應以實際投資成本減除上開投
    資損失後之金額，除以減資後剩餘股數計算。」意旨，僅係
    闡明所得稅法及所得基本稅額條例對於證券交易損益及投資
    損益規定之原意，並未逾越法條規範，亦未增加人民法律所
    無之負擔，原告主張前揭財政部函釋意旨，違反實質課稅原
    則、租稅公平及信賴原則云云，並不可採。
(三)、第以，公司為彌補累積虧損辦理減資，經股東會決議同意後
    ，按股東之持股比例收回股票註銷時，就股東而言，係以股
    票面額部分之對價彌補公司之虧損，公司帳上亦係按每股面
    額沖抵虧損，如此結果，則公司以股票減資彌補虧損之方式
    ，與公司辦理減資收回股票，給付相當於其股本之現金，嗣
    再由股東以現金彌補公司虧損相同，是無論自股東或公司面
    觀之，公司股票之收回，雖無形式之交易，惟仍有實質之「
    轉讓」行為，此由公司法第168條第1項及第168條之1規定可
    知。換言之，此種減資彌補虧損之股份銷除，乃因股東同意
    以其股本彌補虧損之結果，有其經濟上之實質，並非憑空放
    棄股權。又公司資產負債之差額為資本淨值（股東權益），
    資產負債之紀錄或靜態表報乃表彰公司對內對外之權利義務
    關係及財產狀態（含積極及消極財產），主體為公司（法人
    ）本身，與本件係個人投資人所投資於公司之股權，因公司
    減資致其權利義務之得喪變更，主體、內容、目的均有所區
    別，尚不宜混為一談；就公司而言，其不論減資前或減資後
    ，公司總資產或資本淨值並無影響，以為基礎計算，自無影
    響，但尚不得以減資後股本變小而使每股淨值增加，即謂因
    此而由剩餘之股份吸收經減資消除之股票成本。就股東而言
    ，其所持有表彰股東權利義務之股份已因股本削減而減少，
    該銷除部分之財產（即股票）已不存在，自無從憑以買賣或
    交換，原告於96年度持以出售之股數乃減資後剩餘之股數，
    於計算該出售股票損益時，自不得包括該已銷除股份之成本
    ，僅得以剩餘股數計算成本，故原告主張介面公司減資彌補
    虧損，亦不應影響成本計算，而將該減資而不存在之股票計
    入剩餘之股數中，以增加其成本云云，亦不可採。
(四)、本件原告96年度出售未上市、未上櫃及非屬興櫃之介面公司
    股票183,000股，經查系爭介面公司股票係原告於90至93年
    度以每股10元取得524,290股，嗣該公司於95年12月1日為彌
    補虧損而減資65％，即持有股數變更為183,501股，原告再
    於96年5月17日以每股16元現金增資認股19,155股，復於96
    年6至8月出售系爭股票183,000股，成交總價計15,476,000
    元，為兩造所不爭，復有前揭會計師查核報告書、交易明細
    表附原處分卷可憑，應可認定。被告依查得資料及加權平均
    法核定每股取得成本為10.57元【計算式：(一)實際投資成本
    5,242,900元×減資比例65％＝投資損失3,407,885元；(二)（
    實際投資成本5,242,900元－投資損失3,407,885元）÷減資
    後剩餘股數183,501股＝減資後每股成本10元；(三)減資後剩
    餘股數183,501股×減資後每股成本10元＋現金增資股數19,
    155股×每股成本16元＝取得成本2,141,490元；(四)取得成本
    2,141,490元÷（183,501＋19,155）股＝依加權平均法計算
    每股成本10.57元】，即出售系爭股票之取得成本為1,934,3
    10元（10.57元×183,000股）；又查其繳納之證券交易稅（
    必要費用）總計為46,429元（原查誤計為46,428元），是系
    爭有價證券交易所得為13,495,261元（15,476,000元－1,93
    4,310元－46,429元），併計原核定之綜合所得淨額0元，基
    本所得額為13,495,261元，已逾扣除額600萬元，乃據以補
    徵稅額1,498,867元【（13,495,261元－6,000,000元）×20
    %－可扣抵稅額185元】，洵屬有據。
(五)、再以「營利事業或個人未依本條例規定計算及申報基本所得
    額，經稽徵機關調查，發現有依本條例規定應課稅之所得額
    者，除依規定核定補徵應納稅額外，應按補徵稅額，處3倍
    以下之罰鍰。」所得基本稅額條例第15條第2項定有明文。
    又「違反行政法上義務之行為非出於故意或過失者，不予處
    罰。」行政罰法第7條第1項亦有明定。查，所得基本稅額結
    算申報制度係為維護租稅公平，確保國家稅收，達成稅務行
    政所課予人民之作為義務，故除符合得免辦理結算申報之規
    定外，對應申報課稅之基本所得額即負有誠實申報之法定義
    務。本件原告96年度既取有系爭有價證券交易所得13,495,2
    62元，即應依法試算並予申報基本所得額，然其未依規定申
    報，核已違反所得基本稅額條例第5條第2項規定，且系爭所
    得金額尚非微小，該所得事實為其所能掌握，原告既未就實
    際所得予以申報，致漏報系爭基本所得額，縱無故意，亦難
    謂無過失，被告予以裁罰，並無不合。又所得基本稅額條例
    於94年12月28日公（發）布，其於該條例第5條第2項已明定
    個人之基本所得額申報義務，人民即有遵守之義務，且立法
    者考量所得基本稅額條例係屬新制定之法律，乃於該條例第
    18條規定，有關第15條所規定之罰則，自96年1月1日施行，
    予以緩衝，原告要難據以不知而免予裁罰，是原告主張不知
    出售未上市、未上櫃及非屬興櫃之股票須申報所得，應免予
    處罰云云，並不可採。
(六)、綜上所述，原告前揭主張既不可採，則被告以原告前揭違章
    依法核定補徵稅額1,498,867元，並按補徵稅額裁處1倍之罰
    鍰計1,498,867元，並無違法；復查決定、訴願決定予以維
    持，核無不合；原告起訴意旨求為均予撤銷，為無理由，應
    予駁回。又本件事證已臻明確，兩造其餘攻擊防禦方法核與
    判決之結果不生影響，爰無逐一論述之必要，併此敘明。
六、據上論結，本件原告之訴為無理由，依行政訴訟法第98條第
    1項前段，判決如主文。

中　　華　　民　　國　　100　年　　2　　月　　22　　日
             高雄高等行政法院第四庭
                         審判長法官　蘇　秋　津
                               法官　詹　日　賢
                               法官　戴　見　草
以上正本係照原本作成。
如不服本判決，應於判決送達後20日內向本院提出上訴書狀，其
未表明上訴理由者，應於提起上訴後20日內向本院提出上訴理由
書（須按對造人數附繕本）；如於本判決宣示或公告後送達前提
起上訴者，應於判決送達後20日內補提上訴理由書（須附繕本）
。未表明上訴理由者，逕以裁定駁回。
中　　華　　民　　國　　100　 年　　2　　 月　　22　　日


　　　　　　　　　　　　　　　書記官　江　如　青